【裁判字號】    90,台上,7329
【裁判日期】    901129
【裁判案由】    走私
【裁判全文】
最高法院刑事判決                                九十年度台上字第七三二九號
    上訴人  乙○○
            丙○○
            甲○○
            戊○○
            丁○○
            己○○
右上訴人等因走私案件，不服福建高等法院金門分院中華民國八十九年五月二十六日
第二審判決（八十七年度上訴字第一二號，起訴案號：福建金門地方法院檢察署八十
五年度偵字第二三八、三四三號），提起上訴，本院判決如左：
    主  文
原判決關於乙○○、丙○○、甲○○、戊○○、丁○○、己○○部分撤銷，發回福建
高等法院金門分院。
    理  由
本件原判決認定：(一)、上訴人乙○○、丁○○為中華民國福建省金門縣籍「金聯興號
」漁船之共有人，原審同案被告陳美華為乙○○之妻，上訴人甲○○、丙○○為該漁
船船員，竟與上訴人戊○○共同基於概括犯意之聯絡，自民國八十四年十一月三十日
起至八十五年七月八日止，以每隻甲魚收取約新臺幣（下同）一點二五元不等，每百
公斤檳榔收取一千五百元之運費，多次接受走私甲魚、檳榔之臺灣地區貨主余明堂（
以蕭素燕、陳國益名義託運）、上訴人己○○（有時以王小明名義託運）與莊慶世及
不詳廠商陸發行、永勝加油商、萬大養殖場、不詳年籍之成年人陳秋芬、楊姓人士、
黃（王）祥進、吳建雲等人委託，將臺灣地區產製之如原判決附表物品運至大陸地區
。乃由陳美華以電話與臺灣貨主取得聯繫，由貨主將甲魚、檳榔等貨物以陳美華、戊
○○（綽號阿梅）名義為收貨人，空運至金門尚義機場，再由乙○○、陳美華及其所
委請之不知情而已成年之計程車司機「陳美珠」、「董愛娟」、「王秀治」、「陳金
順」、其他不詳姓名成年司機前往機場提領（詳如原判決附表所示空運貨物之日期、
貨主、貨物名稱、重量、收貨人、領貨人），並載運至金門縣金湖鎮新塘垃圾場或金
城鎮古崗湖附近海岸邊，大部分聯絡已成年之大陸地區人民駕駛漁船接運至大陸海岸
，少部分由乙○○、丁○○、甲○○、丙○○等人未經主管機關許可多次共同駕駛「
金聯興號」漁船，裝載上開貨物出海，擅自私運至大陸海岸，每趟私運出口之貨物甲
魚約五、六千隻至一萬隻不等，最多達二、三萬隻，檳榔約一、二件至五、六件（每
件約二十四、二十五公斤），大部分次數貨物價值逾十萬元。乙○○、丁○○、戊○
○、丙○○、甲○○並恃私運出口前開管制物品維生。(二)、己○○基於私運管制物品
出口之概括犯意，自八十五年五月二十日起至同年六月二十八日止，以每隻甲魚支付
約一點二五元不等運費之代價，連續多次委託與其有犯意聯絡而居住於金門縣之乙○
○、丁○○、陳美華、戊○○、丙○○、甲○○將臺灣地區之甲魚私運出口至大陸地
區。其方式為於其接獲陳美華之電話後，即從臺灣省屏東縣之養殖場以其名義或王小
明名義為寄貨人，陳美華名義為收貨人，將甲魚空運至金門尚義機場，再以前述同一
方法大部分由已成年人之大陸地區人民駕駛漁船接運至大陸海岸，少部分由乙○○、
丁○○、甲○○、丙○○等人未經主管機關許可多次共同駕駛金聯興號，擅自私運至
大陸海岸，每趟私運出口之甲魚約有四、五千隻至一萬隻不等，價值逾十萬元，已逾
公告數額等情。因而撤銷第一審關於乙○○、丙○○、甲○○、戊○○、丁○○部分
之判決，改判論處乙○○等共同以私運管制物品出口逾公告數額為常業罪刑；維持第
一審論處己○○共同連續私運管制物品出口逾公告數額（累犯）罪刑之判決，駁回己
○○在第二審之上訴。固非無見。
惟查：(一)、有罪之判決書，須將認定之犯罪事實詳記於事實欄，然後於理由內逐一說
明其憑以認定之證據，使事實與理由兩相一致，方為合法。台灣地區與大陸地區人民
關係條例第八十條第一項前段所定船舶所有人違反同法第二十八條第一項規定之罪，
以「中華民國」船舶所有人未經主管機關許可使其船舶航行至大陸地區為構成要件，
原判決事實欄雖載乙○○、丁○○為中華民國福建省金門縣籍「金聯興號」漁船共有
人，然理由欄並未說明該漁船國籍及上訴人乙○○、丁○○二人為共有人認定之理由
及所憑之證據，自有判決理由不備之違誤。再依據卷內資料「金門縣政府漁業執照」
，上載該漁船所有人為王世從，證照有效期間為八十五年五月十六日至九十年五月十
五日止（見原審卷第一三○頁），不惟原判決事實認定乙○○、丁○○為共有人與卷
證資料不相適合，已難謂無證據上理由矛盾之違誤。又原判決認定本件犯罪時間為八
十四年十一月三十日起至八十五年七月八日，則自八十四年十一月三十日起至八十五
年五月十五日止，金聯興號究係何人所有，原審未命乙○○二人提出漁業執照，或出
資合夥之契約，或承租船舶之契約，查明乙○○二人究否為該漁船之所有人或共有人
，即認定該漁船屬乙○○、丁○○所有，為沒收之諭知，亦有調查未盡及判決理由不
備之可議。(二)、按懲治走私條例第二條第一項係規定處罰私運管制物品進口、出口逾
公告數額之行為。依行政院於七十九年三月三十日修正之懲治走私條例公告管制物品
項目及其數額丁項規定，自淪陷區私運物品進入本國自由地區或自本國自由地區私運
物品前往淪陷區，其所私運之物品，除屬於公告之「甲項」及「乙項」物品不限數額
外，其餘以私運一項或數項，其總額由海關比照緝獲時之完稅價格計算，凡「超過十
萬元或重量達一千公斤者」，以管制進出口物品論。因此乙○○私運出口之甲魚或甲
魚苗或檳榔，究於私運出口被查緝時，其完稅價額若干？是否已逾新台幣十萬元（或
重量達一千公斤）？關係乙○○等是否構成私運管制物品出口逾公告數額罪責，自有
調查之必要。原判決事實認定乙○○等每趟私運出口之貨物甲魚約五、六千隻至一萬
隻不等，最多達二、三萬隻，檳榔約一、二件至五、六件（每件約二十四、二十五公
斤），大部分次數貨物價值逾十萬元，並以乙○○、丁○○、丙○○「甲魚每隻最貴
為二十三元，最便宜大概十七、八元，如果太小也有賣七、八元，據此核算，私運管
制物品進出口大部分次數均超過十萬元價值」之供述作為計算之依據。原判決對於每
件或每公斤之檳榔價格若干，並未為調查及判斷，且依原判決事實欄附表所載每次走
私均以重量計算，其中除編號第二次及第十二次之重量達一千二百六十公斤、一千零
二十公斤外，其餘均在一千公斤以下，無從計算每一公斤究竟有多少甲魚或甲魚苗？
而甲魚價格依其大小而不同，如何計算出價格逾十萬元？又該價格何以即為「海關比
照查緝時之『完稅價格』」？原判決對此均未說明，同有審理未盡及判決理由不備之
違法。(三)、原判決對於己○○構成連續私運管制物品出口逾公告數額罪責，除以前揭
乙○○、丁○○、丙○○之供證外，並以己○○於第一審「每次空運甲魚約四、五千
隻到一萬隻左右，每隻約七、八元至十一、二元不等」（見原判決第十四頁第十、十
一行）之供述作為己○○私運管制物品出口價值都超過十萬元公告數額之論據，惟不
論上開價格並不當然等於完稅價格，且依己○○之供述計算，該價格應為二萬八千元
至十二萬元之間，原判決認定當然均在十萬元以上，亦屬判決理由矛盾。(四)、查除有
特別規定外，已受請求之事項未予判決者，其判決當然為違背法令，為刑事訴訟法第
三百七十九條第十二款所明定。懲治走私條例除對以私運管制物品出口逾公告數額為
常業者加以規範外，對於私運未逾公告數額管制物品出口為常業者，亦於同法第八條
第一項定有處罰明文。本件原判決事實認定乙○○等私運管制物品出口維生（見原判
決第五頁第二行），其中大部分次數貨物逾十萬元，自有少數走私價格未逾十萬元，
如乙○○等具有以私運管制物品出口為常業之犯意為可採，此部分似應構成同法第八
條第一項之罪責。本件起訴書犯罪事實欄及所犯法條均有及，原判決未審認乙○○
等有無觸犯私運未逾公告數額管制物品出口為常業罪，遽認上訴人僅構成私運管制物
品出口逾公告數額為常業一罪，亦有已受請求事項未予判決之違背法令。(五)、按依漁
港法第十七條第一項之規定，船舶進出漁港，應依國家安全法第四條之規定由警察機
關實施檢查；船舶入出境並應向漁港主管檢查機關提出申請，該漁船進出港申請書上
除載明漁船噸數外，並載明出海之船長、輪機、船員之姓名等。若漁船進出港曾向主
管機關提出申請並經准許出入港，即無違反國家安全法未經許可不得入出境之規定。
丁○○、丙○○、甲○○三人否認與乙○○有共同走私犯行，於原審請求向金門縣警
察局新湖漁港檢查哨調閱所保存金聯興號進出漁港之檢查紀錄，以查明有無走私犯行
。因此乙○○、丁○○於原判決認定犯罪期間，有無向新湖漁港檢查哨申請進出港及
是否接受檢查，攸關乙○○、丁○○、甲○○、丙○○構成違反國家安全法罪責之認
定，原審就此未予調查，即認乙○○等四人違反國家安全法第三條第一項之規定，自
有應於審判期日調查之證據未予調查之違法。(六)、有罪判決書，對於被告有利之證據
不採納者，應說明其理由，為刑事訴訟法第三百十條第二款所明定，故有罪判決書對
於被告有利之證據，如不加以採納，必須說明其不予採納之理由，否則即難謂非判決
不備理由之違法。原判決事實欄附表認定編號第三九、四二、四三、四四號係由己○
○將甲魚由台灣空運至金門，而依己○○於原審提出之護照影本，其於八十五年六月
十一日出境，同年月十四日入境，並請求原審調查，果若己○○上述抗辯屬實，則影
響犯罪事實之認定，此有利於己○○之證據，原判決未說明不予調查及採取之理由，
自有審理未盡及判決理由不備之違法。(七)、科刑判決所認定之事實，與所採之證據不
相適合，即屬證據上理由矛盾，其判決當然違背法令。查原判決採取丙○○於警訊及
偵查「……丁○○為避警察耳目，要求以我名義作為收件人用，我也曾親自幫他到機
場貨運站載運由台灣寄來金門要轉運大陸的貨物，……」之供述作為丁○○參與走私
之犯行（見原判決第八頁倒數第五行至第三行），惟原判決事實附表並無認定丙○○
有擔任其中任一次之收貨人，其事實認定與所引共同被告不利供述證據不相適合，併
有證據理由矛盾之可議。(八)、刑事訴訟法第三百六十四條準用同法第二百八十七條規
定，第二審審判長命上訴人陳述上訴要旨後，應就被訴事實訊問被告。此項規定，旨
在使被告得以適時的辯明其犯罪嫌疑，而充分行使防禦權；故訊問被告，應就被訴事
實逐一予以訊問，不得以朗讀或提示起訴書或第一審判決書代之，藉以維護程序正義
。稽之原審審判筆錄，審判長命上訴人陳述上訴要旨後，僅訊問被告：「對原審判決
認定之犯罪事實有何意見？（朗讀並告以要旨）」一語，即繼之為證據調查並命辯論
，而未就被訴事實逐一予以訊問，其所踐行之訴訟程序，難謂於法無違。以上或為上
訴意旨所指摘，或為本院得依職權調查之事項，應認原判決有撤銷發回更審之原因。
又1.卷外所置之航空貨運清單似無原判決附表編號第六之貨運單，編號第十二號之領
貨人似為陳美華，編號第三十八號、第五十二號領貨人之記載與原判決附表略有不同
；2.扣案之新台幣是否屬於走私之共犯余明堂等之犯罪所得？3.丁○○以犯私運管制
物品出口逾公告數額為常業部分，屬強制辯護案件，第一審法院雖命辯護人為其辯護
，審判期日筆錄記載辯護意旨如辯護狀，惟辯護人並未就丁○○部分提出辯護狀，即
與未經辯護無異，案經發回希併注意及之。至於上訴人等所涉有裁判上一罪關係之走
私新台幣部分，併予發回。
據上論結，應依刑事訴訟法第三百九十七條、第四百零一條，判決如主文。
中      華      民      國     九十     年     十一     月    二十九    日
                              最高法院刑事第十庭
                                  審判長法官  陳  炳  煌
                                        法官  陳  正  庸
                                        法官  韓  金  秀
                                        法官  吳  信  銘
                                        法官  徐  文  亮
      右正本證明與原本無異
                                              書  記  官
中      華      民      國     九十     年     十二     月      十      日


司法院資訊處製作；財團法人民間司法改革基金會備份。
